【裁判字號】    90,上易,2844
【裁判日期】    901227
【裁判案由】    詐欺
【裁判全文】
臺灣高等法院刑事判決                            九十年度上易字第二八四四號
    上  訴  人
    即  被  告    乙○○
右上訴人因詐欺案件，不服臺灣基隆地方法院八十九年度易字第五五七號，中華民國
九十年六月十五日第一審判決（起訴案號：臺灣基隆地方法院檢察署八十九年度偵字
第三○一六號及移送併辦之八十九年度偵字第五一六七號、九十年度偵字第一三○二
號）提起上訴，本院判決如左：
    主  文
原判決撤銷
乙○○連續意圖為自己不法之所有，以詐術使人將本人之物交付，累犯，處有期徒刑
貳年。扣案八十二年警政採訪證(編號：四四九號)壹張沒收。
    事  實
一、乙○○前於民國（下同）八十四年、八十五年間，因詐欺、侵占案件，分別於八
    十六年十一月四日、同年十月二十日，經本院判處有期徒刑十月、五月確定，應
    執行有期徒刑一年一月，於八十八年一月四日執行完畢。又因偽造有價證券案件
    ，經臺灣高等法院高雄分院於八十七年五月十三日判處有期徒刑三年二月確定，
    甫於八十九年一月二十六日假釋出監，現交付保護管束中。猶不知悔改，竟基於
    意圖為自己不法之所有及公然冒用公務員官銜之概括犯意，連續於：
    (一)八十九年五月間，因投宿基隆市○○路三十一號「永吉旅社」，獲悉該旅社櫃
      檯人員林明菊之配偶呂偉新因案遭法院通緝，且於同年五月十五日為警逮捕，
      乃向林明菊公然佯稱其係高階警官，可聯絡法院院長，請其處理呂偉新遭逮捕
      之案件，林明菊不疑有詐，允其所請，乙○○見機不可失，先於同年五月十六
      日以呂偉新家屬之名義，以電話向基隆地方法院法警室，查詢呂偉新之情況，
      法警尹清俊誤以為確係家屬查詢，告知林明菊亦遭通緝，要其通知林明菊前來
      歸案，乙○○獲知上情，遂向林明菊詐稱：事情已談妥，保證讓呂偉新交保，
      而林明菊本人只需到基隆地方法院報到即可回來，另為打點法院相關人員，需
      新臺幣（下同）一萬六千元之公關費，乙○○為取信林明菊，於翌日即同年五
      月十七日上午九時五十分左右，親往基隆地方法院法警室向備勤之法警邱連偉
      、尹清俊詐稱其係律師，受林明菊親屬委託，要確認林明菊之通緝資料，企圖
      藉此使林明菊交付前開公關費，林明菊果陷於錯誤，欲交付公關費予乙○○，
      但因沒錢給付向其阿姨求助，經其阿姨制止，並聯繫向基隆市警察局刑警隊投
      案，迨移送基隆地方法院歸案後，始發現受騙，未使乙○○詐騙得逞。
    (二)同年十月間，因向甲○○買菜彼此閒聊之餘，得知甲○○之子張政宏現失業中
      ，遂出示八十二年警政採訪證（編號：四四九號），公然佯稱為基隆地方法院
      法官，可代其子張政宏介紹至法院擔任書記官一職，並於同年十二月一日起即
      可至法院上班，但須活動費五十萬元，致甲○○不疑有他，遂於同年十月二十
      三日提領四萬三千元、十月二十四日提領一萬元、十月三十日提領三萬元、十
      月三十一日提領二萬元、十一月六日提領二萬元、十一月七日提領二萬元，在
      張阿業住處或基隆市○○○街口攤位前交付乙○○，共詐得十四萬三千元，嗣
      於同年十二月一日後，張政宏未能至基隆地方法院上班，始知受騙，報警循線
      查獲，並扣得該警政採訪證一張。
    (三)同年十二月二十八日乙○○公然自稱為基隆地方法院庭長「陳玉仁」，在丙○○所經營豬肉攤，表示欲訂購豬肉供拜拜之用，彼此閒談之際，丙○○提及有
      一張闖紅燈的交通違規罰單一千八百元未處理，且擔心講習，乙○○見機佯稱
      有關係可以只繳一千五百元，並且可以取消上課講習，丙○○不疑有他，拿出
      一千五百元託乙○○代繳罰單，乙○○繼稱可代辦基隆地方法院貴賓卡遇警察
      攔檢時，持貴賓卡免開罰單，但需六千元，丙○○乃再交付六千元，乙○○取
      得七千五百元後，留下0000000000號行動電話號碼便離去，丙○○
      事後以乙○○所留行動電話號碼詢問乙○○是否已代繳罰單及法院貴賓卡是否
      辦妥，乙○○誆稱均已辦妥，迨丙○○無法聯絡到乙○○，乃打電話至基隆地
      方法院求證有無一位「陳玉仁」庭長，經告知無此人，且查得罰單並未繳納，
      方知受騙。
二、案經法務部調查局基隆市調查站移送臺灣基隆地方法院檢察署檢察官偵查起訴及
    移送併辦。
    理  由
一、訊據被告矢口否認有任何詐欺犯行，上訴辯稱：（一）八十九年五月十六日受林
    明菊所託，曾以呂偉新之律師之名義，向基隆地方法院法警室查詢呂偉新之情況
    ，但並未以家屬之名義查詢，亦未詐騙林明菊之錢財，林明菊所言不實在。（二
    ）甲○○為住樓上之鄰居，被告與其相識一年多，故相當熟識而向甲○○借款共
    十三萬五千元，當時只是建議甲○○之子張政宏去考書記官，此筆款項並非公關
    費，原審採信不實在之甲○○、張政宏所言，認定為十四萬三千元之公關費即有
    違誤。（三）被告有給丙○○電話號碼，亦有向丙○○索取七千五百元，因丙○○賣豬肉沒空，被告想順手幫她繳交罰單，並於八十九年八、九月間繳納，另外
    五千元為代其租停車位，因月租可便宜一千五百元，事後未租成已將錢還給她，
    但被告並未自稱為基隆地方法院庭長「陳玉仁」而欺騙丙○○，丙○○所言並不
    實在。
二、經查：被告先於永吉旅社公然冒充高階警官，向被害人林明菊佯稱可代為處理其
    夫呂偉新因案遭通緝一事，惟需公關費一萬六千元等情，已據林明菊於警訊、偵
    查中指訴甚詳，而被告先於八十九年五月十六日打電話到基隆地方法院法警室冒
    稱係呂偉新家屬名義向執班法警尹清俊詢問有關呂偉新通緝情形，經尹清俊告知
    其妻林明菊亦遭通緝一事，業據證人尹清俊於偵查中證述明確，而被告隨即於隔
    （十七）日上午九時五十分許，前往基隆地方法院法警室，向執班法警尹清俊表
    示伊是律師，受林明菊親屬委託，要確認林明菊通緝資料，並詢問林明菊到案後
    ，法院如何處理等情，亦據法警伊清俊及該院另一名執班法警邱連偉於警訊、偵
    查中均證述屬實，並有原審法院錄影帶一捲在卷可參，而被告電詢呂偉新通緝情
    形及對於冒充律師身分向法警尹清俊查詢林明菊通緝一事亦不否認，按以被告與
    林明菊僅因住宿而認識，雙方並非熟識，被告如非欲向被害人騙取財物，實不需
    大費周章冒充律師、家屬之迂迴方式，向法院查得呂偉新、林明菊在法院之通緝
    記錄及進行程度，以資取信於被害人，且被害人林明菊與被告並無仇恨，此亦為
    被告於原審中所供認，且本件查獲情形亦非林明菊主動舉發，而是法警尹清俊發
    現林明菊言談舉止有異而舉發，林明菊既無金錢損失，當無誣陷被告之理，雖被
    告於本院審理時另稱因林明菊要求賣淫，代價三千元，為其所拒絕，致心生不滿
    而誣告云云，實屬被告事後卸責之詞，不足採信，被告此部分詐騙未遂犯行堪以
    認定。
三、次查，被告又於菜市場公然自稱係基隆地方法院法官，佯稱可介紹被害人甲○○
    之子張政宏至法院擔任書記官工作，並從八十九年十二月一日即可上班，惟需活
    動費五十萬元，向被害人甲○○騙取十四萬三千元一事，迭據被害人甲○○於警
    訊及原審審理時指證歷歷，甲○○指稱：被告自稱是法官持一張紅色證件給我看
    ，可介紹我兒子去法院擔任書記官，但要介紹費五十萬元，並說我附近有人給他
    五十萬，他已代為介紹進公家機關上班，本來我也要給五十萬元，但是沒那麼多
    錢，所以一個月中陸續給他十四萬三千元。其中於八十九年十月二十三日提領四
    萬三千元、十月二十四日提領一萬元、十月三十日提領三萬元、十月三十一日提
    領二萬元、十一月六日提領二萬元、十一月七日提領二萬元，在我住處及基隆市
    ○○○街口攤位前交付乙○○，後其均未履行，經兒子查知才知被詐騙，共詐得
    十四萬三千元。（見八十九年偵字第五一六七號第六頁以下、原審卷第八十九頁
    ）。而被害人甲○○之子張政宏於警訊中及原審時亦證實：有位約四十多歲的中
    年男子，與我母親並不認識，自稱是基隆地方法院法官，並與院長很熟，又說是
    陳水扁的同學，他拿記者證給我母親看，我母親不識字，所以以為是法院的證件
    。他說目前生意不好做，他說我作代書沒什麼生意，他要介紹我到地院作書記官
    ，只要介紹費五十萬，於十二月一日可以到基隆地院上班，三個月後可栽培至主
    科。於我家及光二、華三街口攤販前先後向我母親拿取金錢，我母親陸續給他十
    四萬三千元作公關費，要請法院高層，有郵局存摺提款明細可證明。（見八十九
    年偵字第五一六七號第八頁以下、原審卷第七十八、七十九頁），且有郵局存摺
    提款明細影本一紙、八十二年警政採訪證 (編號：四四九號 )一張扣案可憑，依
    據存摺提款明細記載甲○○所提領之金額合計十四萬三千元，而被告於原審九十
    年六月一日審理中亦供承有要幫甲○○之子介紹工作，向甲○○拿了五萬元等語
    ，足見被害人甲○○及證人張政宏之指證並無誣指，被告與被害人並非熟識，斷
    無僅憑於買菜數面之緣下，其陸續出借十餘萬元之理，顯見被告所辯係借款云云
    ，並不足採信，另依據存摺提款明細記載甲○○所提領之金額合計十四萬三千元
    ，而被告陳稱僅拿取十三萬五千元云云，應屬避重就輕之詞，亦不足採信。其詐
    欺取財犯行實堪認定。
四、末查，被害人丙○○於警訊及原審中指訴歷歷表示：被告來我經營豬肉攤攤位，
    自稱為基隆地方法院庭長「陳玉仁」，表示欲訂購豬肉供拜拜之用，我說有一張
    闖紅燈的交通違規罰單一千八百元未處理，希望不必去講習，他說有關係可以只
    繳一千五百元，並且可以取消上課講習，他還說要幫我隔壁攤位的女兒代為介紹
    工作，只要五萬元。他也說可代辦一張法院貴賓卡，以後騎摩托車被抓，可以優
    待，但需六千元，我總共給他七千五百元，我打電話催他要貴賓卡，他回電說馬
    上好，後來我碰到朋友在法院上班，才知道他根本不是法院人員。而被告對於有
    從丙○○處取得七千五百元一事，亦為其所不否認，如其未自稱為基隆地方法院
    庭長「陳玉仁」，丙○○當不至於相信被告有特殊關係可少繳罰單及代辦貴賓卡
    ，致交付七千五百元委託被告辦理，被告辯稱並未自稱為基隆地方法院庭長「陳
    玉仁」，洵無可採。又被告自承所留行動電話號碼0000000000號屬被
    告所有，復有行動電話呼叫器線上查詢作業一紙附卷可稽，足徵被告確實欲為丙○○代辦事宜而留下電話，則被害人丙○○所言應屬可信。復查被告辯稱七千五
    百元中，五千元為租停車位之租金云云，然扣除交通違規罰單金額一千八百元後
    ，所餘金額並不相符，足見其所辯之無稽，被告事後縱使已將金錢返還，仍無礙
    被告之詐欺取財犯行之成立，故被告此部分犯行亦堪認定。
五、被告聲請與被害人當庭對質一事，本院認被害人於警訊、偵查中及原審審理時對
    被告前開犯行均已指訴甚明，且事證已臻明確，實無再予傳訊對質之必要，並此
    敘明。
六、核被告所為係犯刑法第一百五十九條公然冒用公務員官銜罪、同法第三百三十九
    條第一項詐欺取財罪。公訴意旨僅認被告涉犯刑法第三百三十九條之詐欺取財罪
    名，未對刑法第一百五十九條公然冒用公務員官銜罪名部分起訴，惟此部分已為
    起訴事實所論述，且與起訴罪名部分有方法結果之裁判上一罪關係，本院自得就
    此部分併予審理，予以判決。被告先後三次詐欺取財行為 (第一次未遂，第二、
    三次既遂) 及三次公然冒用公務員官銜行為，均時間緊接，犯罪構成要件相同，
    顯係基於概括犯意而為，各依連續犯規定均論以一罪，各加重其刑。被告所犯前
    開二罪間有方法結果之牽連關係，應從一重之詐欺取財罪論處。被告前於八十四
    年、八十五年間，因詐欺、侵占案件，分別於八十六年十一月四日、同年十月二
    十日，經本院判處有期徒刑十月、五月確定，應執行有期徒刑一年一月，於八十
    八年一月四日執行完畢，有本院被告全國前案紀錄表一紙在卷可憑，係屬累犯，
    應加重其刑，並依法遞加其刑。公訴人雖僅就被告詐騙林明菊部分起訴，就其餘
    部分予以併案審理，然未起訴部分既與已起訴部分有連續犯之裁判上一罪關係，
    自為起訴效力所及，本院自得併予審理。原審論罪科刑，固非無見，惟對被告另
    犯刑法第一百五十九條公然冒用公務員官銜罪名部分，漏未論述，尚有未合。被
    告上訴意旨仍執前詞，否認犯罪，雖無可採，惟原審既有上開可議之處，自應由
    本院予以撤銷改判。爰審酌被告多次冒充司法人員詐財，破壞人民對司法之信賴
    ，嚴重影響司法威信，犯後猶飾詞狡辯，毫無悔意，及詐取財物多寡等一切情狀
    ，量處如主文所示之刑，扣案之八十二年警政採訪證（編號：四四九號）一枚係
    被告所有且供犯罪所用之物，爰依刑法第三十八條第一項第二款宣告沒收。
據上論斷，應依刑事訴訟法第三百六十九條第一項前段、第三百六十四條、第二百九
十九條第一項前段，刑法第五十六條、第一百五十九條、第三百三十九條第一項、第
五十五條、第四十七條、第三十八條第一項第二款，罰金罰鍰提高標準條例第一條前
段，判決如主文。
本案經檢察官蔡薰慧到庭執行職務。
中      華      民      國    九十      年    十二      月     二十七   日
                              台灣高等法院刑事第四庭
                                  審判長法  官  蔡  永  昌
                                        法  官  陳  榮  和
      法  官  周  煙  平
右正本證明與原本無異。
不得上訴。
                                        書記官  蕭  麗  珍
中      華      民      國     九十     年      十二    月     二十八   日
附錄：本案論罪科刑法條全文
刑法第三百三十九條第一項
意圖為自己或第三人不法之所有，以詐術使人將本人或第三人之物交付者，處五年以
下有期徒刑、拘役或科或併科一千元以下罰金。


司法院資訊處製作；財團法人民間司法改革基金會備份。
